【裁判字號】    97,訴,2688
【裁判日期】    971219
【裁判案由】    偽造文書
【裁判全文】
臺灣臺中地方法院刑事判決              97年度訴字第2688號
公  訴  人  臺灣臺中地方法院檢察署檢察官
被      告  戊○○
            乙○○
上列被告因偽造文書案件，經檢察官提起公訴（97年度偵字第42
17號、97年度偵字第7715號），本院判決如下：
    主    文
戊○○犯如附表一所示之罪，各處如附表一所示之刑度。應執
行有期徒刑貳年貳月。
乙○○犯如附表二所示之肆罪，各處如附表二所示之刑度。應執
行有期徒刑貳年拾月。
戊○○、乙○○其餘被訴部分均無罪。
    犯罪事實
一、緣戊○○、乙○○均受僱於匯茂保全股份有限公司（以下簡
    稱匯茂公司），匯茂公司因受位在臺中巿西屯區○○路○段
    之「音樂花園社區」管理委員會之委託，為該社區處理管理
    事務，遂自民國96年上半年間起，指派乙○○擔任該社區日
    班保全員之職務，負責該社區之保全工作、自行收取社區住
    戶繳交之各類款項及統籌收取其他代班保全員所收取社區住
    戶繳交之各類款項等業務，而為從事業務之人；匯茂公司另
    自95年7月1日起，則已派駐戊○○擔任該社區總幹事之職務
    ，負責協助該社區處理行政事務、公共設備維護、廠商費用
    之收取與支付及向乙○○收取社區住戶繳交之各類款項後存
    入該社區管理委員會之銀行存款帳戶等業務，亦為從事業務
    之人。詎戊○○、李宜彰均因個人財務管理不當，週轉不靈
    ，竟單獨或共同為下列犯行：
  (一)乙○○於96年6月15日、同年8月1日先後在該社區管理室收
    受住戶吳俊億繳交前所積欠之管理費共計新臺幣（下同）
    201,765元後（按6月15日先收取現金101,765元，8月1日再
    收取現金70,000元及面額30,000元之支票），即將上開現金
    及支票均悉數交由戊○○收受，矧戊○○因業務關係而收取
    上開款項後，竟單獨基於為自己不法所有之意圖，悉數侵占
    入己挪作私用。（按此部分為起訴書犯罪事實欄一、(五)所載
    之犯罪事實）
  (二)乙○○於96年8月20日，在該社區管理室，因業務關係而簽
    收承攬該社區網路服務之亞太全通開發有限公司職員甲○○
    所交付之回饋金現金21,600元後，竟單獨基於為自己不法所
    有之意圖，悉數侵占入己挪作私用。（按此部分為起訴書犯
    罪事實欄一、(六)所載之犯罪事實）
  (三)戊○○、乙○○共同基於意圖為自己不法所有之接續犯意聯
    絡，自96年7月間起至96年12月間止，將渠等因業務關係而
    在該社區管理室陸續收取如附件一所示之該社區住戶定期（
    按以每2月為1期）繳交之管理費及車位費共計738,688元（
    其中89,388元為戊○○直接經手收取，其餘均為乙○○自行
    收取或統籌自其他代班保全人員處所收取），悉數侵占後朋
    分挪作私用，其中戊○○除將前述89,388元侵占入己外，另
    取得210,000元，餘款則均由乙○○取用。（按此部分為起
    訴書犯罪事實欄一、(一)所載之犯罪事實）
  (四)乙○○再單獨承前(三)之意圖為自己不法所有之接續犯意，於
    96年11月間起至96年12月間止，將其因業務關係而在該社區
    管理室陸續收取如附件二所示之該社區住戶購買遙控器、感
    應釦而繳交之款項共計8,800元，悉數侵占入己挪作私用。
    （按此部分為起訴書犯罪事實欄一、(二)所載之犯罪事實）
  (五)戊○○、乙○○又均明知該社區於96年12月間，舉辦聖誕節
    晚會之費用，均由該社區往來廠商贊助，竟因故無法於96年
    12月25日聖誕節晚會結束後，支付承辦廠商費用，渠二人竟
    另基於為自己不法所有之犯意聯絡，由戊○○默許、容任乙○○於96年12月27日，在該社區管理室前，向社區住戶丙○○佯稱：管理委員會急需支付廠商請款有關社區聖誕節晚會
    費用，而需以管理委員會名義先向丙○○借款30,000元以支
    應云云，並以乙○○名義出具內容為丙○○先代管理委員會
    墊付此筆費用之不實借據，用以取信丙○○，致使丙○○陷
    於錯誤，而先後於96年12月27日、97年1月4日各親自、委由
    其妻翁瑛霙交付現金20,000元、10,000元予乙○○收受後，
    渠二人再分別挪用應急。（按此部分為起訴書犯罪事實欄一
    、(四)所載之犯罪事實）
  (六)匯茂公司自96年11、12月間查覺該社區款項收取及存款有異
    後，即著手進行查帳，並告知乙○○不得再以該社區管理委
    員會名義代向住戶收取任何款項，然乙○○在匯茂公司正在
    查帳釐清案情之際，而尚未正式通知該社區住戶已解除乙○○收受各項費用之職務之前，認為有機可乘，遂又單獨基於
    意圖為自己不法所有及行使偽造私文書之集合犯意，於97年
    1月間，在該社區管理室，持前任管理公司所留下未用完之
    空白管理費收據及便條紙（其上均已蓋用「音樂花園公寓大
    廈管理委員會」之方形戳印，本案尚無證據證明該印章為乙○○所偽刻或盜蓋），假冒其仍有權代該社區管理委員會收
    取住戶繳交之各項費用，而偽以該社區管理委員會名義製作
    、出具如附件三所示之各該收據之私文書後，提出向附件三
    所示之各該住戶行使，藉以取信各該住戶，致生損害於各該
    繳款之住戶、音樂花園公寓大廈管理委員會對於費用收取之
    管理正確性及匯茂公司關於人員監督、控管之商譽，而使各
    該住戶均陷於錯誤，而陸續將如附件三所示之各該費用交由
    乙○○收受，乙○○共計因反覆實施上開行使偽造私文書及
    詐欺取財犯行，而詐得款項共計97,507元。（按此部分為起
    訴書犯罪事實欄一、(三)所載）
二、案經匯茂公司訴請臺灣臺中地方法院檢察署檢察官偵查後起
    訴。
    理    由
壹、有罪部分：
一、證據能力之說明：
    按檢察官職司追訴犯罪，就審判程序之訴訟構造言，檢察官
    係屬與被告對立之當事人一方，偵查中對被告以外之人所為
    之偵查筆錄，或被告以外之人向檢察官所提之書面陳述，性
    質上均屬傳聞證據。在理論上，如未予被告反對詰問、適當
    辯解之機會，一律准其為證據，似有違當事人進行主義之精
    神，對被告之防禦權亦有所妨礙；然而現階段刑事訴訟法規
    定檢察官代表國家偵查犯罪、實施公訴，必須對於被告之犯
    罪事實負舉證之責，依法其有訊問被告、證人及鑑定人之權
    ，證人、鑑定人且須具結，而實務運作時，偵查中檢察官向
    被告以外之人所取得之陳述，原則上均能遵守法律規定，不
    致違法取供，其可信性極高，為兼顧理論與實務，乃於修正
    刑事訴訟法時，增列第159條之1第2項，明定被告以外之人
    於偵查中向檢察官所為陳述，除顯有不可信之情況外，得為
    證據（最高法院95年度台上字第1044號判決要旨參照）。復
    按刑事訴訟法第159條之1第2項，明定被告以外之人於偵查
    中向檢察官所為陳述，除顯有不可信之情況外，得為證據；
    所為「不可信之情況」，由法院審酌被告以外之人於陳述時
    之外在環境及情況而為判斷；而被告以外之人於偵查時，是
    否與被告對質，與其陳述時之外在環境並無必然之關聯，自
    不得以偵查中未經被告詰問，逕認該陳述無證據能力；至該
    等陳述與事實是否相符，要屬證據證明力之問題，與證據能
    力之有無，不容混淆（最高法院94年度台上字第7132號、95
    年度台上字第1585號等判決要旨參照）。又證人於檢察官偵
    查中所為之陳述，審酌該陳述作成之客觀條件及環境，認其
    心理狀態健全，並無受到脅迫、利誘或詐欺，自非顯有不可
    信之情形，依刑事訴訟法第159條之1第2項之規定，亦得為
    證據（最高法院95年度台上字第934號判決要旨參照）。職
    是，被告以外之人若於偵查中已具結而為證述，除反對該項
    供述得具有證據能力之一方，已釋明「顯有不可信之情況」
    之理由外，不宜以該證人未能於審判中接受他造之反對詰問
    為由，即遽指該證人於偵查中之陳述不具證據能力。經查，
    下述經本院列為本案證據之被告以外之人於檢察官偵訊時具
    結後之證述，依據各該偵查庭開庭過程及筆錄記載，可徵渠
    等於檢察官偵查中為陳述時，並無任何遭受外力不當干涉之
    顯不可信之情況，況被告等於本院審理時，均未聲請調查上
    開證人，復未曾爭執渠等於偵訊證述之證據能力，當認屬反
    對詰問權之放棄，綜上所述，即應認為上開證人於偵查中之
    證述，均有證據能力。又按被告以外之人於審判外之陳述，
    雖不符前4條（指刑事訴訟法第159條之1至第159條之4）之
    規定，而經當事人於審判程序同意作為證據，法院審酌該言
    詞陳述或書面陳述作成之情況，認為適當者，亦得為證據。
    當事人、代理人或辯護人於法院調查證據時，知有第159條
    第1項不得為證據之情形，而未於言詞辯論終結前聲明異議
    ，視為有前項之同意，刑事訴訟法第159條之5第1項、第2項
    亦有明文。本案其餘經本院引用作為證據之被告以外之人於
    審判外之陳述，均未據檢察官及被告等於言詞辯論終結前爭
    執證據能力或聲明異議，自視為對被告等具有證據能力，併
    此敘明。
二、被告二人之辯解：
  (一)訊據被告戊○○固不否認自95年7月1日起，經匯茂公司派駐
    該社區擔任總幹事之職務，負責協助該社區處理行政事務、
    公共設備維護、廠商費用之收取與支付及向被告乙○○收取
    社區住戶繳交之各類款項後存入該社區管理委員會之銀行存
    款帳戶等業務，其有自被告乙○○處收取「犯罪事實欄一、
    (一)」所載管理費共計201,765元後挪作私用，被告乙○○有
    將「犯罪事實欄一、(三)」所載金額中之210,000元交付予伊
    受領，又「犯罪事實欄一、(三)」所載金額中由伊直接經手收
    取者為89,388元等情，且對於「犯罪事實欄一、(一)」所載業
    務侵占犯行為認罪之表示，惟矢口否認有何「犯罪事實欄一
    、(三)」之業務侵占犯行及「犯罪事實欄一、(五)」之詐欺取財
    犯行，辯稱：「犯罪事實欄一、(三)」部分，被告乙○○一次
    交付予伊的210,000元，伊有將之直接存入該社區管委會之
    銀行存款帳戶內，並未侵占，至於伊直接經手收取之89,388
    元，是匯茂公司不讓伊歸還入帳，伊離職前，已將該筆金額
    交由證人己○○（即該社區管理委員會主委）收取；「犯罪
    事實欄一、(五)」部分，為同案被告乙○○個人所為，與伊完
    全無關云云。
  (二)訊據被告乙○○固不否認自96年上半年間起，經匯茂公司指
    派擔任該社區日班保全員之職務，負責該社區之保全工作、
    自行收取社區住戶繳交之各類款項及統籌收取其他代班保全
    員所收取社區住戶繳交之各類款項等業務，且應於收取住戶
    繳交之各項費用後，悉數交由總幹事即同案被告戊○○處理
    ，而伊確有於96年8月20日收取如「犯罪事實欄一、(二)」所
    載之回饋金21,600元，又有於96年7月間起至12月間止，經
    手收取如「犯罪事實欄一、(三)(四)」所載之管理費、車位費（
    扣除同案被告戊○○直接經手收取之89,388元）、遙控器及
    感應釦等費用，並將部分費用自96年11、12月間起先行挪作
    他用，又有於「犯罪事實欄一、(五)」所載時間、地點，向證
    人丙○○（為該社區住戶）取得現金30,000元，並有於「犯
    罪事實欄一、(六)」所載時間、地點，以前任管理公司所留下
    未用完之空白管理費收據及便條紙（其上均已蓋用「音樂花
    園公寓大廈管理委員會」之方形戳印），以該社區管理委員
    會名義製作、出具如附件三所示之各該收據之私文書後，提
    出向附件三所示之各該住戶行使，並取得各該住戶所繳交之
    各該費用等情，惟矢口否認有何「犯罪事實欄一、(二)(三)(四)」
    之業務侵占犯行、「犯罪事實欄一、(五)」之詐欺取財犯行及
    「犯罪事實欄一、(六)」之行使偽造私文書及詐欺取財犯行，
    辯稱：「犯罪事實欄一、(二)」部分，伊已將收取款項悉數交
    由同案被告戊○○收受，伊不知同案被告戊○○如何處理；
    「犯罪事實欄一、(三)」部分，伊曾將其中210,000元交由同
    案被告戊○○收受，但不知同案被告戊○○如何處理，嗣匯
    茂公司自96年11、12月間開始查帳後，同案被告戊○○有告
    知伊匯茂公司同意渠等先行挪作他用；「犯罪事實欄一、(四)
    」部分，伊收取後均交給同案被告戊○○收受，伊不知同案
    被告戊○○如何處理；「犯罪事實欄一、(五)」部分，伊是向
    證人丙○○私人借款，並非以管理委員會之名義借款；「犯
    罪事實欄一、(六)」部分，匯茂公司自97年1月間起同意伊繼
    續向該社區住戶收取各項費用，所以伊便開始收取各項費用
    云云。
三、得心證之理由：
  (一)「犯罪事實欄一、(一)」部分：
    此部分犯罪事實，業據被告戊○○坦承不諱，核與證人丁○○（即匯茂公司代表人）於偵訊及本院審理時具結證述之內
    容（詳97年度偵字第4217號卷第9至11頁、第138至140頁；
    本院卷第81至83頁）及證人己○○於偵訊及本院審理時具結
    證述之內容（詳97年度偵字第4217號卷第147至149頁；本院
    卷第83至85頁）均屬一致，復有該住戶吳俊億繳交管理費之
    繳費收據2紙存卷可憑（詳97年度偵字第7715號卷第4頁），
    是被告戊○○之自白既與上開供述證據及書證所證事實相符
    ，自得為證據，且堪採信。從而，被告戊○○此部分業務侵
    占之犯行，事證明確，應堪認定。
  (二)「犯罪事實欄一、(二)」部分：
    此部分犯罪事實，業據證人丁○○於偵訊及本院審理時具結
    後證述在卷（詳97年度偵字第4217號卷第9至11頁、第138至
    140頁；本院卷第81至83頁），復有證人甲○○於偵訊時具
    結之證述可佐（詳97年度偵字第4217號卷第149頁），且有
    證人己○○於偵訊及本院審理時具結之證述可參（詳97年度
    偵字第4217號卷第147至149頁；本院卷第83至85頁），並有
    回饋金簽收回條附卷可稽（詳97年度偵字第7715號卷第6頁
    ）。被告乙○○雖不否認確有收取此筆21,600元之回饋金，
    惟辯稱業將該筆金額全數交由被告戊○○收受云云，然被告
    戊○○自偵訊時起乃至本院審理時本院命被告二人對質時，
    均始終堅決否認有何受領此筆回饋金之事實，而依據卷內現
    有證據，均僅能證明被告乙○○確有收受此筆回饋金，而無
    從進而證明被告乙○○確有將該筆回饋金交付被告戊○○收
    取之事實，是被告乙○○就此對其有利之主張既未曾提出任
    何證據方法供本院調查，本院亦查無其他證據足以合理懷疑
    此筆回饋金並非被告乙○○所侵占入己挪作私用，是被告乙○○之上開辯解，是否有據，顯非無疑。從而，被告乙○○
    之辯解，尚不足採，其此部分業務侵占之犯行，事證明確，
    亦堪認定。
  (三)「犯罪事實欄一、(三)」部分：
    1.此部分犯罪事實，亦據證人丁○○於偵訊及本院審理時具
      結後證述明確（詳97年度偵字第4217號卷第9至11頁、第1
      38至140頁；本院卷第81至83頁），復有證人己○○於偵
      訊及本院審理時具結證述內容可佐（詳97年度偵字第4217
      號卷第147至149頁；本院卷第83至85頁），且被告戊○○
      部分另經被告乙○○於本院審理時以證人身分具結證述綦
      詳（詳本院卷第57頁背面至61頁），並有音樂花園管理委
      員會96年11月至97年1月財務收支月報表、收入總表、代
      收管理費明細表（詳97年度偵字第4217號卷第16至25頁）
      、如附件一所示管理費及車位費之繳費收據（詳97年度偵
      字第4217號卷第26至114頁）、被告戊○○將職務上所收
      取之89,388元交由證人己○○受領所出具之簽收明細資料
      （詳97年度偵字第4217號卷第141至142頁）及國泰世華商
      業銀行中港分行97年11月5日國世中港字第0970000221號
      函檢送本院之音樂花園公寓大廈管理委員會存款帳戶（帳
      號詳卷）自96年5月起至97年1月止之往來交易明細資料（
      詳本院卷第73至76頁）等在卷足憑。
    2.被告戊○○雖以前詞置辯，然查：被告戊○○於97年10月
      23日本院審理時，業已供承：印象中有自被告乙○○處拿
      到一筆210,000元等語明確，雖其尚辯稱：有將該筆金額
      直接存入管理委員會帳戶內云云，然經本院逐筆核對上開
      音樂花園公寓大廈管理委員會於國泰世華商業銀行中港分
      行所申設存款帳戶之往來交易明細資料，其上並無任何金
      額相同或趨近之存款存入，是被告戊○○所辯，顯與事實
      不符；又依據證人丁○○、己○○之證述內容，可徵被告
      戊○○直接經手收取之89,388元部分，係匯茂公司及該社
      區管理委員會於97年1月之後，因查證被告二人確實涉嫌
      業務侵占後，被告戊○○始表示願將該部分款項返還，惟
      因匯茂公司拒絕代為受領，最後由證人己○○於97年3月
      間代表該社區管理委員會收受等情無訛，則本院按侵占罪
      係即成犯，凡對自己持有之他人所有物，有變易持有為所
      有之意思時，即應構成犯罪，縱事後將侵占之物設法歸還
      ，亦無解於罪名之成立（最高法院30年上字第2902號判例
      、76年度台上字第4587號裁判意旨可資參照），是被告戊○○既係於96年7月間起至同年12月間止即已侵占該等款
      項在先，縱使事後於97年3月間予以歸還，仍無解於侵占
      罪之成立，是被告戊○○辯稱無侵占意圖，顯係事後卸責
      之詞，不足採信。至於被告乙○○固以前詞置辯，然證人
      丁○○於偵訊及本院審理時，均已具結證述：匯茂公司並
      未同意被告二人先行挪用所收取款項等語明確，況匯茂公
      司僅係受該社區管理委員會之委託，為該社區處理管理事
      務，而依據匯茂公司與管委會之契約約定及被告二人之職
      務規範，被告二人代管理委員會向社區住戶所收取之管理
      費及車位費，既直接歸屬管理委員會所有，且應由被告戊○○於統籌收取後逕行存入管理委員會之存款帳戶，匯茂
      公司則需就委任契約之履行及人員監督、控管等事宜對該
      社區管理委員會負責，是匯茂公司對於被告二人代管理委
      員會向社區住戶所收取之管理費及車位費，顯然並無任何
      處分之權，是被告乙○○辯稱：匯茂公司同意先行挪用云
      云，即顯與事理常情不符，礙難採信。本院再查，依據證
      人丁○○於本院審理時之證述內容（詳本院卷第82頁、第
      83頁、第65頁），可徵該社區總戶數共計125戶，管理費
      及車位費以每2個月為1期，係依住戶所有權狀面積坪數計
      算管理費，車位費亦有固定之收費標準，故每期應收管理
      費暨車位費均係固定金額，共計應收502,406元，而在96
      年6月以前，被告戊○○因業務關係而統籌收取之管理費
      及車位費，均有依照規定及正常作業程序存入該社區管理
      委員會帳戶內等情明確，再參酌證人丁○○及己○○於本
      院審理時具結所證述：被告戊○○上班時間為週間每日9
      時起至18時止，隔週可週休二日，上班時間原則上應駐守
      社區管理室內等情節以觀，堪可認定被告戊○○既自95年
      7月起即已派駐該社區擔任總幹事，對於各期應收管理費
      及車位費應達502,406元一事，知之甚詳，且既長時間駐
      守社區管理室，對於當班保全人員於上班時間收取住戶管
      理費及車位費等定期費用之情形，亦應有大略之掌握，惟
      依據前述音樂花園公寓大廈管理委員會存款帳戶之往來交
      易明細資料顯示，自96年7月起，每月存入該管理委員會
      存款帳戶之款項，有明顯驟減之情形，甚至僅為應存入金
      額之半數不到，如此長期金額大幅異常之情形，被告戊○○顯無毫無所悉之可能，是被告戊○○除就其所坦承收受
      之前開210,000元、89,388元確有為自己不法所有而侵占
      入己之主觀意圖與客觀事實外，就附件一所列其餘金額，
      縱令被告戊○○並未實際取得而供己使用，然其明知被告
      乙○○於陸續收取後，未依照規定及正常作業程序交由被
      告戊○○處理，卻於長達半年之時間均未基於總幹事之職
      責向被告乙○○催繳或陳報匯茂公司及該社區管理委員會
      予以處理，其主觀上顯然亦有默許、容任被告乙○○侵占
      入己挪作私用之犯意聯絡，至為明確。
    3.基上所述，被告戊○○、乙○○之辯解，均不足採信，渠
      二人就此部分業務侵占之犯行，確有犯意聯絡及行為分擔
      ，事證業臻明確，洵堪認定。
  (四)「犯罪事實欄一、(四)」部分：
    此部分犯罪事實，業經證人丁○○於偵訊及本院審理時具結
    證述明確（詳97年度偵字第4217號卷第9至11頁、第138至14
    0頁；本院卷第81至83頁），復有證人己○○於偵訊及本院
    審理時具結證述內容可佐（詳97年度偵字第4217號卷第147
    至149頁；本院卷第83至85頁），並有如附件二所示遙控器
    及感應釦之繳費收據在卷可查（詳97年度偵字第4217號卷第
    127至135頁）。被告乙○○雖以前詞置辯，惟查，被告乙○○於本院準備程序時先係辯稱：這些費用均交給被告戊○○
    收受，不知被告戊○○之後如何處理云云，次於本院97年10
    月23日審理時辯稱：此部分金額，伊不確定交給被告戊○○
    多少錢云云，再於本院97年12月4日審理時辯稱：此部分金
    額，伊有用兩張面額各為3,300元之支票交給被告戊○○，
    就是匯茂公司所提侵占管理費明細表項次4所列之支票（按
    指97年度偵字第7715號卷第28頁；亦即匯茂公司所提刑事附
    帶民是起訴狀所附之侵占管理費明細表項次4所列支票）云
    云，是依照被告乙○○歷次供述，此部分金額究竟是全額或
    部分交付被告戊○○收受，其先後所辯顯然已有矛盾不符之
    處，是否可採，已非無疑，況被告乙○○所稱之二紙面額各
    為3,300元之支票，經本院查諸匯茂公司所提出之前述單據
    資料及表單明細，該等支票係某社區住戶一次繳付管理費時
    所開立之支票，顯然與附件二所示之遙控器及感應釦費用無
    涉，被告乙○○此番辯解，顯有刻意混淆事實之嫌，且與事
    實不符，不足採信。從而，被告乙○○之辯解，不足採信，
    其此部分業務侵占之犯行，事證明確，應堪認定。
  (五)「犯罪事實欄一、(五)」部分：
    此部分犯罪事實，亦經證人丁○○於偵訊及本院審理時具結
    證述綦詳（詳97年度偵字第4217號卷第9至11頁、第138至14
    0頁；本院卷第81至83頁），且有證人己○○於偵訊及本院
    審理時具結證述內容可參（詳97年度偵字第4217號卷第147
    至149頁；本院卷第83至85頁），並經證人丙○○於本院審
    理時具結證述明確（詳本院卷第53頁背面至57頁），再經證
    人翁瑛霙（即證人丙○○之妻）於本院審理時具結證述在案
    （詳本院卷第87至87頁），此外，尚有被告乙○○出具予證
    人丙○○之借據存卷可憑（詳97年度偵字第7715號卷第2頁
    ）。查被告戊○○、乙○○對於此筆向證人丙○○借款之辯
    解，固南轅北轍、莫衷一是，惟核諸證人丁○○、己○○之
    證述內容及被告戊○○之供述，可徵該社區舉辦聖誕節晚會
    之費用，係由該社區往來廠商贊助，並由贊助廠商直接將贊
    助款項12,000元交付被告戊○○保管後，再由被告戊○○在
    聖誕節晚會結束後，直接支付給承辦廠商等情無訛，而被告
    乙○○於97年5月15日偵訊時，業已明確供稱將耶誕活動的
    錢弄丟了等語，且於本院97年10月23日審理時，亦供稱因故
    無法如期將該筆原應支付給承辦廠商之款項給被告戊○○用
    以支付等情在案，另被告戊○○於97年5月15日偵訊時，亦
    不否認這筆錢是因為被告乙○○將先前所收取款項弄丟了等
    情。綜上，經參酌被告乙○○偽以管理委員會名義向證人丙○○借款之目的，係在於讓被告戊○○得以如期將12,000元
    之費用支付承辦廠商，其又係在被告戊○○得以見聞之管理
    室前向證人丙○○開口借款，且借款金額高達30,000元，已
    遠超過應支付廠商之12,000元，凡此，均足見被告戊○○顯
    無不知被告乙○○向證人丙○○借款之緣由及過程，是縱令
    被告戊○○並未明確指示被告乙○○以此等手段向證人丙○○詐得款項，亦未親自向證人丙○○施以詐術並親收款項，
    且詐得款項究竟支應公用或挪作私用尚有未明，然該筆詐得
    款項主要既供被告戊○○作為因應承辦廠商即將請款之急迫
    需要，則被告戊○○顯然有默許、容任被告乙○○以上開詐
    術向證人丙○○詐得款項之事實，至屬灼然。基上所述，被
    告戊○○、乙○○之辯解，均不足採信，渠二人就此部分詐
    欺取財之犯行，確有犯意聯絡及行為分擔，事證應稱明確，
    而堪予認定。
  (六)「犯罪事實欄一、(六)」部分：
    此部分犯罪事實，業經證人丁○○於偵訊及本院審理時具結
    證述明確（詳97年度偵字第4217號卷第9至11頁、第138至14
    0頁；本院卷第81至83頁），復經證人己○○於偵訊及本院
    審理時具結證述綦詳（詳97年度偵字第4217號卷第147至149
    頁；本院卷第83至85頁），並有如附件三所示各該費用之繳
    費收據附卷可稽（詳97年度偵字第42 17號卷第116至126頁
    ）。被告乙○○固以前詞置辯，然證人丁○○於偵訊及本院
    審理時，均已具結證述：匯茂公司並未同意被告乙○○自97
    年1月起繼續向該社區住戶收取各項費用等情明確，況本院
    核諸匯茂公司既自96年11、12月間察覺有異後，即已陸續清
    查被告二人侵占款項已達百萬餘元，是匯茂公司基於與該社
    區管理委員會之委任契約關係，在釐清責任及追償取回被告
    二人所侵占之款項前，顯無同意被告乙○○繼續向該社區住
    戶收取各項費用，而擴大管理委員會及匯茂公司損害之可能
    性，且倘若匯茂公司果真同意被告乙○○又繼續收取款項，
    被告乙○○大可直接使用匯茂公司所印製、設計之制式收據
    即可（按其樣式即如同97年度偵字第4217號卷第26至114頁
    所示附件一之管理費及車位費之繳費收據），而無大費周章
    覓得前任管理公司所留下未用完之空白管理費收據及便條紙
    並持之使用之必要性，凡此，均足徵被告乙○○之辯解，要
    與事理常情顯不相容，無得採信。從而，被告乙○○偽以該
    社區管理委員會名義製作、出具如附件三所示之各該收據之
    私文書後，提出向附件三所示之各該住戶行使，藉以取信各
    該住戶，顯然已致生損害於各該繳款之住戶、音樂花園公寓
    大廈管理委員會對於費用收取之管理正確性及匯茂公司關於
    人員監督、控管之商譽，是其此部分行使偽造文書及詐欺取
    財之犯行，事證堪稱明確，應堪認定。
四、論罪科刑部分：
  (一)按所謂業務係指吾人於社會生活中所繼續經營之事務，查被
    告戊○○、乙○○均受僱於匯茂公司，而匯茂公司因受本件
    「音樂花園社區」管理委員會之委託，為該社區處理管理事
    務，遂自96年上半年間起，指派被告乙○○擔任該社區日班
    保全員之職務，負責該社區之保全工作、自行收取社區住戶
    繳交之各類款項及統籌收取其他代班保全員所收取社區住戶
    繳交之各類款項等業務，另自95年7月1日起，業已派駐被告
    戊○○擔任該社區總幹事之職務，負責協助該社區處理行政
    事務、公共設備維護、廠商費用之收取與支付及向乙○○收
    取社區住戶繳交之各類款項後存入該社區銀行存款帳戶等業
    務，是渠等所分別負責之工作內容，即係渠等在社會生活中
    所繼續經營之事務，應均為從事業務之人，而其單獨或共同
    因業務關係而持有上開「犯罪事實欄一、(一)」、「犯罪事實
    欄一、(二)」、「犯罪事實欄一、(三)」、「犯罪事實欄一、(四)
    」所列之各項費用，即為渠等基於業務上之關係而持有之他
    人之物，至為明確。
  (二)核被告戊○○於「犯罪事實欄一、(一)」所為，係犯刑法第33
    6條第2項之業務侵占罪，於「犯罪事實欄一、(三)」所為，係
    犯刑法第336條第2項之業務侵占罪，於「犯罪事實欄一、(五)
    」所為，則係犯刑法第339條第1項之詐欺取財罪。被告乙○○於「犯罪事實欄一、(二)」所為，係犯刑法第336條第2項之
    業務侵占罪，於「犯罪事實欄一、(三)(四)」所為，係犯刑法第
    336條第2項之業務侵占罪，於「犯罪事實欄一、(五)」所為，
    係犯刑法第339條第1項之詐欺取財罪，於「犯罪事實欄一、
    (六)」所為，則係犯刑法第339條第1項之詐欺取財罪及刑法第
    216條、第210條之行使偽造私文書罪。又被告戊○○、乙○○就「犯罪事實欄一、(三)」、「犯罪事實欄一、(五)」所載犯
    行，均有犯意聯絡及行為分擔，應論以共同正犯。又附件一
    最末二筆「住戶徐家珠管理費3,717元、3,717元」部分及附
    件二最末一筆「住戶蔡素娟感應釦200元」部分，雖未經檢
    察官於起訴書列明，惟此部分亦經被告戊○○、乙○○共同
    或單獨業務侵占入己之事實，業經告訴人匯茂公司提出相關
    單據，並據證人丁○○於本院審理時具結證述在案，且與前
    述業已論罪科刑部分有接續犯之裁判上一罪法律關係（詳後
    述）本院自得併予審理，附此敘明。
  (三)被告戊○○於「犯罪事實欄一、(三)」部分，係於緊接、綿延
    之期間內，利用職務上反覆收取住戶繳交管理費及車位費之
    機會，為數次業務侵占之犯行，均侵害同一法益，依一般社
    會觀念言，於各該數次行為並無時間間斷，無法強行分開，
    應將之包括視為一個行為之接續進行，給予單純一罪之刑法
    評價，故其此部分所為，應僅論以一業務侵占罪。而被告戊○○所犯「犯罪事實欄一、(一)」之業務侵占罪、「犯罪事實
    欄一、(三)」之業務侵占罪及「犯罪事實欄一、(五)」之詐欺取
    財罪等三罪，其犯罪時間有別，犯罪手段不同，應認犯意各
    別，分論併罰之。
  (四)被告乙○○於「犯罪事實欄一、(三)(四)」部分，係於緊接、綿
    延之期間內，利用職務上反覆收取住戶繳交管理費、車位費
    、遙控器及感應釦費用之機會，為數次業務侵占之犯行，均
    侵害同一法益，依一般社會觀念言，於各該數次行為並無時
    間間斷，無法強行分開，應將之包括視為一個行為之接續進
    行，給予單純一罪之刑法評價，故其此部分所為，應僅論以
    一業務侵占罪。又被告乙○○於「犯罪事實欄一、(六)」部分
    ，則係於一定之期間內，以行使偽造私文書作為詐術，反覆
    詐取住戶所繳交之管理費及車位費，而為多次行使偽造私文
    書及詐欺取財之犯行，顯然具有反覆實施之特性，具有計畫
    性、反覆性之特徵，且各次犯行並非屬偶一為之的犯罪，而
    係反覆以同種類詐騙行為為目的之社會活動之犯罪，依社會
    通念於客觀上應認已符合一個反覆、延續性之行為觀念，評
    價為包括一罪之集合犯，尚稱合理，是其犯罪雖係對如附件
    三所示之住戶二十餘位被害人為之，仍屬「集合犯」而各評
    價為包括一罪，非可依其犯罪時間或對象之不同而論以數罪
    ，故其此部分所為，亦應僅論以一行使偽造私文書罪及一詐
    欺取財罪。再者，被告乙○○於「犯罪事實欄一、(六)」部分
    ，其行使偽造私文書之行為，係其從事施以詐術之詐欺犯行
    之一部份，是其此部分所犯行使偽造私文書及詐欺取財二罪
    之間，應具有犯罪時間上之重疊關係，而可評價為一行為觸
    犯數個相異之罪名，為想像競合犯，應從較重之行使偽造私
    文書罪論處。被告乙○○於「犯罪事實欄一、(二)」所犯之業
    務侵占罪、於「犯罪事實欄一、(三)(四)」所犯之業務侵占罪、
    於「犯罪事實欄一、(五)」所犯之詐欺取財罪及於「犯罪事實
    欄一、(六)」所犯之行使偽造私文書罪，其犯罪時間有別，犯
    罪手段不同，應認犯意各別，分論併罰之。
  (五)爰審酌被告二人均無前科，素行固稱良好，有臺灣高等法院
    被告前案紀錄表二份在卷可查，然渠等雖身強體健，並非無
    力謀生之人，卻因個人財務管理不當，週轉不靈，竟起意侵
    占基於業務關係所收取之各該費用，另以上述詐欺方式詐得
    款項，渠等各自取得之款項各達數十萬元之譜，又參與犯罪
    之情節與分工方式有別，除被告戊○○已將「犯罪事實欄一
    、(三)」所侵占款項之其中89,388元返還該社區管理委員會之
    外，其餘犯罪所得迄未歸還或賠償各該被害人，又渠等於偵
    查、審理中否認絕大部分犯行，暨其犯罪手段、智識程度及
    生活狀況等一切情狀，分別量處如附表一、附表二所示之刑
    ，並分別定其應執行之刑。
五、不另為無罪諭知部分：
    公訴意旨另認被告戊○○就「犯罪事實欄一、(四)」部分與被
    告乙○○有共同犯意聯絡及行為分擔，因而亦涉犯刑法第33
    6條第2項之業務侵占罪嫌。然本院查，檢察官此部分犯罪事
    實，似乎係以被告乙○○之供詞為主要論據，然被告乙○○
    先係辯稱：這些費用均交給被告戊○○收受，不知被告戊○○之後如何處理云云，次又辯稱：此部分金額，伊不確定交
    給被告戊○○多少錢云云，再辯稱：此部分金額，伊有用兩
    張面額各為3,300元之支票交給被告戊○○云云，業如前述
    ，是此部分金額，被告乙○○究竟是全額或部分交付被告戊○○收受，其先後所辯顯然已有矛盾不符之處，是否可採，
    已非無疑，況被告乙○○所稱之二紙面額各為3,300元之支
    票，經本院查諸匯茂公司所提出之前述單據資料及表單明細
    ，該等支票係社區住戶一次繳付管理費時所開立之支票，顯
    然與附件二所示之遙控器及感應釦費用無涉，被告乙○○此
    番辯解，顯有刻意混淆事實之嫌，且與事實不符，又此部分
    費用，既非如同管理費及車位費般之定期性、經常性之費用
    收受，被告戊○○僅身為總幹事，復未親自經手收取，尚難
    逕予認定其確已知悉被告乙○○有收取各該款項，而於主觀
    上已有默許、容任被告乙○○於收取後未依規定繳回，甚且
    進而朋分花用之事實可言。綜上所述，被告戊○○此部分被
    訴犯罪事實即屬不能證明，惟因本院認為要與前開業已論罪
    科刑之「犯罪事實欄一、(三)」部分有接續犯之裁判上一罪法
    律關係，爰不另為無罪之諭知。
貳、無罪部分：
一、公訴意旨另認：被告乙○○就「犯罪事實欄一、(一)」部分與
    被告戊○○有共同犯意聯絡及行為分擔，因而涉犯刑法第33
    6條第2項之業務侵占罪嫌；又被告戊○○就「犯罪事實欄一
    、(二)」部分與被告乙○○有共同犯意聯絡及行為分擔，因而
    涉犯刑法第336條第2項之業務侵占罪嫌。
二、按犯罪事實應依證據認定之，無證據不得認定犯罪事實；不
    能證明被告犯罪者，應諭知無罪之判決，刑事訴訟法第154
    條第2項、第301條第1項分別定有明文。次按事實之認定，
    應憑證據，如未能發現相當證據，或證據不足以證明，自不
    能以推測或擬制之方法，以為裁判基礎；又所謂認定犯罪事
    實之證據，係指足以認定被告確有犯罪行為之積極證據而言
    ，而認定犯罪事實所憑之證據，雖不以直接證據為限，間接
    證據亦包括在內，然而無論直接或間接證據，其為訴訟上之
    證明，須於通常一般人均不致有所懷疑，而得確信其為真實
    之程度，始得據之為有罪之認定，倘其證明尚未達到此一程
    度，而有合理懷疑存在時，事實審復已就其心證上理由予以
    闡述，敘明其如何無從為有罪之確信，因而為無罪之判決，
    尚不得任意指為違法（最高法院29年上字第3105號、40年台
    上字第86號、76年台上字第4986號等判例要旨供參）。另按
    ，檢察官就被告犯罪事實，應負舉證責任，並指出證明之方
    法；因此，檢察官對於起訴之犯罪事實，應負提出證據及說
    服之實質舉證責任；倘其所提出之證據，不足為被告有罪之
    積極證明，或其闡明之證明方法，無從說服法官以形成被告
    有罪之心證，基於無罪推定之原則，自應為被告無罪判決之
    諭知（最高法院92年台上字第128號判例要旨供參）。
三、公訴意旨認被告戊○○、乙○○分別涉犯上開罪嫌，似乎係
    以被告二人彼此間之供述及渠等所擔任職務作為推斷。惟查
    ，就「犯罪事實欄一、(一)」部分，被告戊○○就此部分坦承
    不諱，且始終未曾提及被告乙○○於交付此筆共計201,765
    元之管理費予被告戊○○收受時，被告乙○○主觀上有何業
    已知悉被告戊○○因財務困難而有為自己不法所有侵占入己
    之意圖，是尚難僅憑該筆費用為被告乙○○基於職務上所收
    取後，依照工作規範交付予被告戊○○處理一事，即率認被
    告乙○○亦有業務侵占之共同犯意聯絡。至於「犯罪事實欄
    一、(二)」部分，被告乙○○雖始終主張業將所收取之21,600
    回饋金全數交由被告戊○○收受云云，然被告戊○○自偵訊
    時起乃至本院審理時命被告二人對質時，均始終堅決否認有
    何受領此筆回饋金之事實，而依據卷內現有證據，均僅能證
    明被告乙○○確有收受此筆回饋金，而無從進而證明被告乙○○確有將該筆回饋金交付被告戊○○收取之事實，是被告
    乙○○就此對其有利之主張既未曾提出任何證據方法供本院
    調查，本院亦查無其他證據足以證明該筆回饋金確經被告戊○○侵占入己挪作私用，是被告戊○○此部分被訴犯罪事實
    ，亦難認有據。
四、綜上所述，本件並無積極證據足以證明被告乙○○、戊○○
    分別有共同涉犯「犯罪事實欄一、(一)」、「犯罪事實欄一、
    (二)」之業務侵占犯行，公訴人所舉之證據既不足以證明被告
    二人確有該等犯行，本院復查無其他積極證據足資認定之，
    則本件即不能證明被告乙○○就「犯罪事實欄一、(一)」部分
    與被告戊○○有共同犯意聯絡及行為分擔，因而犯有刑法第
    336條第2項之業務侵占罪，亦不能證明被告戊○○就「犯罪
    事實欄一、(二)」部分與被告乙○○有共同犯意聯絡及行為分
    擔，因而犯有刑法第336條第2項之業務侵占罪，揆諸前開法
    條規定及判例意旨，自應就該等部分均諭知被告二人無罪之
    判決，以示慎審。
、據上論斷，應依刑事訴訟法第299條第1項前段、第301條第
    1項，刑法第28條、第336條第2項、第339條第1項、第216條
    、第210條、第51條第5款，刑法施行法第1條之1，判決如主
    文。
中    華    民    國    97    年    12    月    19    日
                  刑事第十二庭  審判長法  官  莊深淵
                                      法  官  劉邦繡
                                      法  官  廖慧如
以上正本證明與原本無異
如不服本判決，應於收受送達後10日內向本院提出上訴書狀（應
敘述具體理由並附繕本）。
上訴書狀如未敘述理由，應於上訴期間屆滿後20日內補提理由書
於本院。
                                      書記官  張宏清
中    華    民    國    97    年    12    月    19    日
附錄本案論罪科刑法條全文：
中華民國刑法第210條
偽造、變造私文書，足以生損害於公眾或他人者，處5年以下有
期徒刑。
中華民國刑法第216條
行使第210條至第215條之文書者，依偽造、變造文書或登載不實
事項或使登載不實事項之規定處斷。
中華民國刑法第336條
對於公務上或因公益所持有之物，犯前條第1項之罪者，處1年以
上7年以下有期徒刑，得併科5千元以下罰金。
對於業務上所持有之物，犯前條第1項之罪者，處6月以上5年以
下有期徒刑，得併科3千元以下罰金。
前二項之未遂犯罰之。
中華民國刑法第339條
意圖為自己或第三人不法之所有，以詐術使人將本人或第三人之
物交付者，處5年以下有期徒刑、拘役或科或併科1千元以下罰金
。
以前項方法得財產上不法之利益或使第三人得之者，亦同。
前二項之未遂犯罰之。
附表一
┌──┬──────┬─────────────────────────┐
│編號│  犯罪事實  │             所犯罪名及所判處之刑度               │
├──┼──────┼─────────────────────────┤
│ 一 │如犯罪事實欄│戊○○犯業務侵占罪，處有期徒刑捌月。              │
│    │一、(一)所載  │                                                  │
├──┼──────┼─────────────────────────┤
│ 二 │如犯罪事實欄│戊○○共同犯業務侵占罪，處有期徒刑壹年陸月。      │
│    │一、(三)所載  │                                                  │
├──┼──────┼─────────────────────────┤
│ 三 │如犯罪事實欄│戊○○共同犯詐欺取財罪，處有期徒刑肆月。          │
│    │一、(五)所載  │                                                  │
└──┴──────┴─────────────────────────┘
附表二
┌──┬──────┬─────────────────────────┐
│編號│  犯罪事實  │                   所判處之刑度                   │
├──┼──────┼─────────────────────────┤
│ 一 │如犯罪事實欄│乙○○犯業務侵占罪，處有期徒刑陸月。              │
│    │一、(二)所載  │                                                  │
├──┼──────┼─────────────────────────┤
│ 二 │如犯罪事實欄│乙○○共同犯業務侵占罪，處有期徒刑貳年。          │
│    │一、(三)(四)所載│                                                  │
├──┼──────┼─────────────────────────┤
│ 三 │如犯罪事實欄│乙○○共同犯詐欺取財罪，處有期徒刑肆月。          │
│    │一、(五)所載  │                                                  │
├──┼──────┼─────────────────────────┤
│ 四 │如犯罪事實欄│乙○○犯行使偽造私文書罪，處有期徒刑陸月。        │
│    │一、(六)所載  │                                                  │
└──┴──────┴─────────────────────────┘
（以下空白）


司法院資訊處製作；財團法人民間司法改革基金會備份。
